ACORDAO-COMPLETO-2428713

ACÓRDÃO 9739/2020 ATA 32/2020 - SEGUNDA CÂMARA

VISTOS, relatados e discutidos estes autos de tomada de contas especial instaurada pelo Ministério do Turismo (MTur) em desfavor de Joaquim Rodrigues Ferreira, prefeito de Natividade (TO) entre 2009 e 2012, diante da total impugnação dos dispêndios com os recursos do Convênio 812/2009 (Siafi 704375) firmado, sob o valor de R$ 105.000,00 por meio do aporte de R$ 100.000,00 em recursos federais e de R$ 5.000,00 em recursos da contrapartida, para a realização do projeto intitulado "Temporada de Praia do Futuro", tendo a vigência do ajuste ocorrido entre 7/8 e 23/11/2009;
ACORDAM os Ministros do Tribunal de Contas da União, reunidos em Sessão da 2ª Câmara, ante as razões expostas pelo Redator, em:
9.1 julgar regulares com ressalva as contas do responsável Joaquim Rodrigues Ferreira, com fundamento nos arts. 1º, inciso I, 12, § 2º, 16, inciso II, 18 e 23, inciso II, da Lei 8.443, de 16 de julho de 1992, c/c os arts. 1º, inciso I, 202, § 4º, 208 e 214, inciso II, do Regimento Interno; 
	9.2 dar ciência deste acórdão ao responsável, e ao Ministério do Turismo, informando-os de que seu inteiro teor, e o relatório e o voto que o precedem, podem ser acessados em www.tcu.gov.br/acordaos.

Tomada de contas especial instaurada pelo Ministério do Turismo (MTur) em desfavor de Joaquim Rodrigues Ferreira, como então prefeito de Natividade - TO (gestão: 2009-2012), diante da impugnação total das despesas do Convênio 812/2009 (Siafi 704375) firmado sob o valor de R$ R$ 105.000,00, sendo R$ 100.000,00 à conta do concedente e R$ 5.000,00 referentes à contrapartida, para a realização do projeto intitulado Temporada de Praia do Futuro', tendo a vigência do ajuste sido estipulada para o período de 7/8/2009 a 23/11/2009.

Segunda Câmara

Trata-se de tomada de contas especial instaurada em desfavor de Joaquim Rodrigues Ferreira, na qualidade de prefeito de Natividade (TO) em razão da impugnação das despesas referentes aos recursos federais transferidos ao município pelo Ministério do Turismo, no valor de R$ 100.000,00, para a execução do Convênio 812/2009. O objeto do acordo era a realização do projeto intitulado "Temporada de Praia do Futuro".
As supostas irregularidades registradas nos autos consistem em: i) ausência de comprovação fotográfica das etapas do plano de trabalho; ii) contratação precedida de convite e não de pregão no valor de R$ 77.000,00; iii) indevida contratação direta, no valor de R$ 20.000,00.
Peço vênias ao Ministro-Relator para acolher a proposta apresentada pela unidade técnica e anuída pelo Ministério Público. Uma vez que a TCE foi processada e o débito apenas foi elidido após a citação dos responsáveis, cabe julgar-lhes as contas. No caso, adequado o julgamento pela regularidade com ressalva. Vejamos.
Registro que, na jurisprudência, encontram-se decisões nos dois sentidos, tanto pelo julgamento das contas, quanto pelo arquivamento. Vide, por exemplo, o Acórdão nº  9.447/20202ª Câmara, de minha relatoria, e o Acórdão nº  9.261/2020-2ª Câmara, relator o Ministro Aroldo Cedraz - no sentido de julgar as contas -, o Acórdão nº 9.496/2020-1ª Câmara, relator o Ministro Augusto Sherman, e o Acórdão nº  9.478/2020-1ª Câmara, relator o Ministro Vital do Rêgo - no sentido de arquivar o processo.
Tendo em vista que a unidade técnica verificou o nexo de causalidade entre a utilização dos recursos e a execução das despesas, as declarações de órgãos públicos de que o evento de fato ocorrera elidem o débito. Quanto às fotos exigidas, acompanho o parecer do Ministério Público (peça 21) , esclarecedor de que, à época da assinatura do o convênio, não foi exigido o registro fotográfico do evento. A falta de previsão tempestiva da exigência impede a atribuição de ônus ao gestor. Conforme registrou o Parquet (peça 21, p. 3) :
23.	[...] cremos que a exigência extemporânea de outros meios de comprovação não previstos originariamente na avença, conquanto privilegie a busca da verdade material, revela-se medida desarrazoada, pois tende a inviabilizar o próprio exercício de defesa.
24.	A comprovação da realização do evento por meio de fotografias, uma das exigências para a aprovação das contas, não constou diretamente dos termos do convênio. Não se está a negar valor probatório para as fotografias. Entretanto, por uma questão de previsibilidade e segurança jurídica, é descabida sua exigência sem anterior previsão no ajuste. Ademais, não se pode esquecer que eventos dessa natureza são temporários. Exigir esse tipo de prova depois de encerrada a festividade pode inviabilizar o seu cumprimento pelo gestor.
25.	A valoração excessiva da comprovação por meio de fotografias de eventos promovidos com recursos do Ministério do Turismo encerra certa perplexidade, sobretudo quando se torna o principal, e muitas vezes único, meio de prova da execução física do convênio. Em atenção ao princípio do formalismo moderado e à busca da verdade material, que regem o processo de controle externo, se outros meios puderem ser úteis à comprovação dos eventos, nada mais justo e equânime do que utilizá-los como alternativos às fotografias e/ou filmagens. Em muitas tomadas de contas, tem-se impugnado o total das despesas unicamente pela ausência ou insuficiência de fotografias, o que se revela desproporcional sobretudo quando não acordado nos convênios.
No entanto, não foram elididas as questões referentes às contratações não precedidas de licitações nas modalidades corretas, as quais a unidade técnica, o Ministério Público e o relator consideraram falhas formais. De fato, a ocorrência pode ser aceita, excepcionalmente, como falhas formais. Ora, não há notícia nos autos de que tenha havido locupletamento ou superfaturamento e, no caso da contratação por inexigibilidade de licitação, o valor envolvido era baixo.
	Face ao exposto, Voto por que o Tribunal adote o Acórdão que ora submeto à consideração deste Colegiado.
TCU, Sala das Sessões Ministro Luciano Brandão Alves de Souza, em 15 de setembro de 2020.
RAIMUNDO CARREIRO
Redator

Município de Natividade (TO).

3. Responsável: Joaquim Rodrigues Ferreira (CPF XXX.337.064-XX).

RAIMUNDO CARREIRO

13.1. Ministros presentes: Ana Arraes (Presidente), Augusto Nardes, Aroldo Cedraz e Raimundo Carreiro (Redator).
13.2. Ministros-Substitutos presentes: Marcos Bemquerer Costa e André Luís de Carvalho (Relator).

ANDRÉ DE CARVALHO

Trata-se de tomada de contas especial instaurada pelo Ministério do Turismo (MTur) em desfavor de Joaquim Rodrigues Ferreira, como então prefeito de Natividade - TO (gestão: 2009-2012) , diante da total impugnação dos dispêndios com os recursos do Convênio 812/2009 (Siafi 704375) firmado sob o valor de R$ 105.000,00 por meio do aporte de R$ 100.000,00 em recursos federais e de R$ 5.000,00 em recursos da contrapartida para a realização do projeto intitulado como "Temporada de Praia do Futuro'", tendo a vigência do ajuste sido estipulada para o período de 7/8 a 23/11/2009.
2.	Após a análise final do feito, a Auditora Federal Laíse Maria Melo de Morais Carvalho lançou o seu parecer conclusivo à Peça 26, com anuência dos dirigentes da Secex-TCE (Peças 27-28) , nos seguintes termos:
	" (...) 2. Os recursos previstos para implementação do objeto do referido convênio foram orçados no valor total de R$ 105.000,00 (peça 25, p. 36) , com a seguinte composição: R$ 5.000,00 de contrapartida do Convenente e R$ 100.000,00 à conta do concedente, liberados conforme indicado abaixo:
	Ordem Bancária
	Data da Emissão (peça 25, p. 59) 
	Data do Crédito (peça 25, p. 163) 
	Valor (R$) 

	20090B801592
	16/10/2009
	20/10/2009
	100.000,00

3.	O Ministério do Turismo exarou os seguintes pareceres:
	Parecer
	Peça
	Data

	Parecer Técnico 760/2009
	25, p. 10
	7/8/2009

	Parecer/Conjur/Mtur 1096/2009
	25, p. 18
	7/8/2009

	Parecer de Análise de Prestação de Contas - Parte Técnica 724/2010
	25, p. 171
	22/4/2010

	Nota Técnica de Análise 610/2012
	25, p. 178
	23/7/2012

	Nota Técnica de Reanálise 939/2012
	25, p. 213
	20/11/2012

	Nota Técnica de Reanálise 76/2014
	25, p. 275
	5/2/2014

	Nota Técnica de Análise Financeira 552/2014
	25, p. 305
	3/10/2014

4.	De acordo com o Plano de Trabalho, as etapas previstas no convênio são (peça 25, p. 90) :
	Etapa
	Especificação
	Valor (R$) 

	1
	aparelhagem de som - pa de 40 com 03 racks, de potência machine, 02 mesas de som de 48 canais, 01 cabo multi cabo de 80 metros de 48 vias, 03 racks de periféricos, 40 microfones com 40 pedestais.
	22.500,00

	2
	contratação de equipamentos de iluminação com 70 canhoes de diversas cores para palco, 04 máquinas de fumaça e iluminação branca com 100 lâmpadas par.
	16.500,00

	3
	contratação de veículo publicitário de rádio am/fm do município de natividade e municípios vizinhos, para vincular propaganda antecedendo o evento e durante o evento, em um total de 400 chamadas com duração de 30 segundos cada chamada, no período de 07/08/2009 á 09/08/2009 valor de R$ 50,00 cada chamada.
	20.000,00

	4
	locação de banheiros químicos em acrílico, piso anti-derrapante com reservatórios de agua e iluminação individual, com identificação de usuários e porta papel.
	10.000,00

	5
	locação de camarim de 100 metros quadrados, revestidos em lona azul e cobertura em lona branca, estrutura metálica, com pise. em pino, contendo 04 jogos de mesas com 16 cadeiras, frezzer, refrigerador, ar condicionado.
	18.000,00

	6
	locação de palco gel com 12 metros de frente e 10 metros d lado, com 05 metros de altura, com estrutura de alumínio e cobertura branca
	18.000,00

	TOTAL (R$) 
	105.000,00

5.	A motivação para a instauração da presente Tomada de Contas Especial foi materializada pela impugnação total de despesas, conforme consignado na Nota Técnica de Análise Financeira 552, de 3/10/2014 (peça 25, p. 305) :
2. LICITAÇÃO (..) 
Análise: Verifica-se dos autos (..) que os serviços previstos no convênio foram adquiridos por licitação na modalidade convite (..) e por meio de inexigibilidade de licitação (..) .
Quanto à licitação na modalidade convite, o § 1° do art. 49, da Portaria Interministerial n° 127/2008 (..) estabelece que para aquisição de bens e serviços comuns, será obrigatório o use da modalidade pregão (..) 
Em relação à contratação realizada por intermédio de inexigibilidade, foi verificado que houve contratação de empresa para serviço de publicidade e divulgação (..) , essa contratação está em desacordo com o entendimento legal (..) 
6.	A tabela seguinte reproduz as ressalvas técnicas contidas na referida Nota Técnica de Reanálise 76/2014 (peça 25, p. 276) :
	Item
	Objeto da Ressalva
	Ressalvas apontadas na Nota Técnica de Reanálise 939/2012/CGMC (peça 25, p. 213) 
	Resposta do Convenente / Nova Análise

	1
	Realização do evento
	O convenente apresentou fotografias (fls. 112 a 116) que, no entanto, não nos ofereceram
	O convenente apresentou fotografias (fls. 137 a 140) que, no

	Item
	Objeto da Ressalva
	Ressalvas apontadas na Nota Técnica de Reanálise 939/2012/CGMC (peça 25, p. 213) 
	Resposta do Convenente / Nova Análise

				subsídios suficientes para análise, uma vez que não foi possível visualizar elementos identificadores do evento. Não foi possível visualizar a aplicação da logomarca do MTur no evento.
Sendo assim,
SOLICITA-SE AO CONVENENTE:
Encaminhar fotografia, filmagem e/ou material de divulgação pós- evento (publicação em jornais, revistas ou reportagens televisivas) , que comprovem a efetiva realização do evento e a utilização da logomarca do MTur
	entanto, continuam a não nos oferecer subsídios suficientes para demonstrar a execução física do evento objeto do convênio. As fotografias em comento estão em foco fechado, o que não nos permite visualizar o contexto do evento ou vincula-Ias às fotografias anteriormente encaminhadas (fls.
112/116) .

	2
	Contratação de veículo publicitário de rádio AM/FM do município de natividade e municípios vizinhos, para vincular propaganda antecedendo o evento e durante o evento, em um total de 400 chamadas com duração de 30 segundos cada chamada, no período de 07/08/2009 á 09/08/2009
no valor de R$ 50,00 cada chamada
		O convenente apresentou CD- ROM com cópia do anúncio (fl. 124) . Não foram apresentados os comprovantes de veiculação emitidos pela rádio nem os mapas de veiculação.
Sendo assim,
SOLICITA-SE AO CONVENENTE:
Encaminhar comprovantes de Veicularão nas Rádios contendo a programação prevista e os mapas de veicularão - com o valor, o ATESTO da rádio e o DE ACORDO do convenente.
OBS: o atesto da rádio deve conter o nome legível, assinatura, cargo/matrícula e CPF do representante responsável da rádio
	Além do material apresentado não ter sido suficientes para demonstrar a realização do evento, O convenente apresentou ofício às fls. 134-136 por meio do qual informa não possuir os comprovantes e mapas de veiculação emitidos pelas rádios, uma vez que apenas contratou empresa de publicidade para prestação do serviço.
Sendo assim, recomendamos a devolução de R$ 20.000,00 referentes ao item.

	3
	Itens de Infraestrutura:
Aparelhagem de som - pa de 40 com 03 racks, de potencia machine, 02
mesas de som de 48 canais, 01 cabo multi
	As fotografias encaminhadas pelo convenente (fl. 112 a 116) não nos oferecem subsídios suficientes para análise.
Ademais, o convenente não procedeu à identificação dos itens
	As fotografias apresentdas (fls. 137/140) não demonstram satisfatoriamente a execução física dos itens (palco, som,

	Item
	Objeto da Ressalva
	Ressalvas apontadas na Nota Técnica de Reanálise 939/2012/CGMC (peça 25, p. 213) 
	Resposta do Convenente / Nova Análise

		cabo de 80 metros de 48 vias, 03 racks de perifericos, 40
microfones com 40 pedestais.
 Contratação de equipamentos de iluminação com 70 canhões de diversas cores para palco, 04 máquinas de fumaça e iluminação branca com
100 lâmpadas par
 Locação de camarim de 100 metros
quadrados revestidos em lona azul e cobertura em lona branca, estrutura metálica, com piso em pino, contendo 04 jogos de mesas, com 16 dadeiras, frizzer, refrigerador, ar condicionado.
 Locação de palco gel
	que desejaria comprovar, conforme solicitado anteriormente.
Sendo assim,
SOLICITA-SE AO CONVENENTE:
Encaminhar fotografias e/ou filmagens (devidamente datadas) , identificando o item que se deseja comprovar conforme Plano de Trabalho aprovado. As imagens deverão conter elementos pelos quais seja possível verificar a execução física da ação especificamente na localidade e evento objeto do convênio.
Obs: O palco previsto no Plano de Trabalho era um palco gel (formato arredondado) . No entanto, o palco apresentado nas fotografias são em formato duas águas (formato casinha) .
	iluminação, camarim de 100 metros quadrados) conforme previsto no Plano de Trabalho.
Ademais, a respeito da substibuiçaõ do item previsto no Plano de Trabalho (palco Gel Space) , o Convenente teria que comunicar tal fato ao Concedente, conforme dispõe cláusula segunda, parágrafo primeiro do termo de convênio assinado entre as partes.
Outrossim, não foi possível vincular as fotografias encaminhadas às fls.
137/140 com as anteriormente encaminhadas (fls.
112/116) .
Destarte, recomenda-se a reprovação dos itens.

	4
	Locação de banheiros químicos anti-derrapante com reservatórios de água e iluminação individual, com identificação de usuários e porta papel
	As fotografias apresentadas pelo convenente (fls. 112 a 116) não nos ofereceram subsídios suficientes para análise, conforme exposto no item 03 desta nota técnica.
Sendo assim,
SOLICITA-SE AO CONVENENTE:
Encaminhar fotografias e/ou filmagens (devidamente datadas) , identificando o item que se deseja comprovar conforme Plano de Trabalho aprovado e/ou declaração da empresa prestadora de serviço de coleta dos dejetos dos banheiros químicos. As imagens deverão ser
	Encaminhada apenas declaração de uma empresa limpa fossas (fl. 144) informando que prestou o serviço de coleta dos dejetos a empresa contratada pela prefeitura para locação dos banheiros químicos.
Outrossim, não foi possível vincular as fotografias encaminhadas às fls.
137/140 com as anteriormente encaminhadas (fls.
112/116) .

	Item
	Objeto da Ressalva
	Ressalvas apontadas na Nota Técnica de Reanálise 939/2012/CGMC (peça 25, p. 213) 
	Resposta do Convenente / Nova Análise

			postas de modo que seja possível identificar o evento. Imagens tomadas exclusivamente em plano fechado não servirão.
	
7.	No Relatório de Tomada de Contas Especial 741/2014 (peça 1, p. 167) , em que os fatos estão circunstanciados, a responsabilidade pelo dano causado ao erário foi atribuída ao Sr. Joaquim Rodrigues Ferreira, ocupante do cargo supramencionado a época da ocorrência dos fatos (peça 1, p. 185) , em razão da impugnação total de despesas do Convênio em comento, apurando-se como prejuízo o valor original de R$ 100.000,00, que deve ser deduzido da quantia devolvida de R$ 11.080,00, ressarcida em 28/1/2010 (GRU de peça 25, p. 298 e 355) .
8.	A inscrição em conta de responsabilidade, no Siafi, foi efetuada mediante a Nota de Lançamento no 2014NL000687, de 23/12/2014 (peça 1, p. 179) .
9.	A CGU seguiu o posicionamento do órgão concedente quanto às irregularidades identificadas, ao débito apurado e à responsabilidade, conforme se verifica no Relatório de Auditoria 851/2015 (peça 25, p. 367) , no Certificado de Auditoria 851/2015 (peça 25, p. 370) , bem como no Parecer do Dirigente do Órgão de Controle Interno 851/2015 (peça 25, p. 371) . O Ministro de Estado do Turismo pronunciou-se pelo conhecimento das conclusões contidas nos pareceres da CGU, opinando pela irregularidade das contas do responsável indicado (peça 25, p. 372) .
10.	A instrução de peça 8 alvitrou a citação do responsável. Tendo merecido acolhimento (peças 9-10) , foi expedido o ofício de peça 12.
11.	Em resposta, o Sr. Joaquim Rodrigues Ferreira encaminhou suas alegações de defesa (peça 16) .
12.	A instrução subsequente (peça 17) alvitrou que as presentes contas fossem julgadas irregulares e em débito, com a cominação de multa, tendo merecido a concordância da unidade técnica (peças 18-19) .
13.	O Douto Parquet, no entanto, manifestou-se de forma diversa: propondo o acolhimento das alegações de defesa ofertadas, de sorte que suas contas sejam julgadas regulares, com fundamento nos arts. 16, inciso I, da Lei 8.443/1992, e 207 do Regimento Interno do TCU.
14.	O Ministério Público ressaltou que a exigência de comprovação da realização do evento por meio de fotografias não constou diretamente dos termos do convênio. Assim, a exigência excessiva desse meio de prova pode causar prejuízo processual ao responsável. Quanto aos demais questionamentos suscitados nas instruções técnicas do MTur, o entendimento foi no sentido de que foram adequadamente elididos, consoante o seguinte excerto:
26.	Quanto às outras irregularidades constantes do ofício de citação do TCU (peça 12) , entende-se que o responsável reuniu justificativas aptas a favorecê-lo. Em relação à ausência dos Relatórios de Cumprimento do Objeto conveniado e da Execução Físico-Financeira, o defendente alega em sua defesa (peça 16) que já havia encaminhado os documentos ao Ministério do Turismo desde o primeiro ofício, e que eles não foram remetidos ao TCU pelo concedente. Razão assiste ao ex- gestor, tendo em vista que na Nota Técnica de Análise 610/2012 consta que o documento foi apresentado (peça 1, pp. 75) , embora sem o preenchimento correto.
27.	Quanto à irregularidade da falta de comprovação da contratação de veículo publicitário (Rádio AM/FM) , o responsável anexou em sua defesa documentação comprovando a contratação de veiculação e inserção de propaganda na rádio do município (peça 16, pp. 33-34) . Por fim, quanto à falta de declarações atestando a realização do evento, da exibição do vídeo institucional, da gratuidade, da autoridade local e da existência de outros patrocinadores, o ex-prefeito trouxe nas alegações um conjunto de declarações suficientes comprovando a ocorrência da festividade assinadas por autoridades locais (peça 16, pp. 37-45) .
28.	Com essas breves considerações, esta Representante do Ministério Público diverge da proposta da Unidade Técnica de condenação do Senhor Joaquim Rodrigues Ferreira, ex-prefeito municipal de Natividade/TO no período 2009/2012, propondo o acolhimento das alegações de defesa ofertadas, de sorte que suas contas sejam julgadas regulares, com fundamento nos arts. 16, inciso I, da Lei n.º 8.443/1992, e 207 do Regimento Interno do TCU
15.	O Exmo. Ministro Relator proferiu o despacho de peça 22, a seguir reproduzido, in verbis:
Diante das peculiares circunstâncias do presente feito, determino a restituição do feito à Secex-BA para que, no improrrogável prazo máximo de 30 (trinta) dias, promova a diligência junto ao Ministério do Turismo e, assim, obtenha, na integralidade, a prestação de contas porventura apresentada pelo ora responsável, além dos demais documentos encaminhados em atendimento às correspondentes notificações (Ofício 0778/2012-CGMC/SNPTur/MTur, de 8/8/2012, à Peça 1, fl. 80, Ofícios 1248/2012 e 1249/2012/CGCV/DGI/SE/MTur, de 5/10/2012, à Peça 1, fls. 82 e 83, Ofício 1388/2012-CGMC/SNPTur, de 7/12/2012, à Peça 1, fl. 94, e Ofício 2126/2014/CGCV/SPOA/SE/MTur, de 3/10/2014, à Peça 1, fl. 135) , já que, no presente caso concreto, o julgamento desta tomada de contas especial deve ser conduzido a partir da integral documentação apresentada a título de prestação de contas.
Determino, em acréscimo, que, diante dos documentos apresentados em resposta à aludida diligência, a unidade técnica elabore o seu novo parecer conclusivo sobre o feito ou, se for o caso, apenas ratifique o parecer conclusivo já emitido nos autos, no prazo de até 15 (quinze) dias, promovendo o envio do feito ao Gabinete do Ministro-Relator, via MPTCU.
16.	Em cumprimento ao despacho supra, foi expedido o ofício de diligência (peça 23) . Em resposta, o MTur encaminhou os elementos de peça 25, objeto da presente instrução.
EXAME TÉCNICO
17.	No tocante à execução física, como ressaltado na Nota Técnica de Reanálise 76/2014 (peça 25, p. 276; v. item 6, supra) , a principal irregularidade foi a ausência de comprovação fotográfica das etapas do Plano de Trabalho.
18.	O pronunciamento do Douto Parquet foi enfático sobre a exigência de comprovação fotográfica (peça 22) :
23. Com as devidas vênias, cremos que a exigência extemporânea de outros meios de comprovação não previstos originariamente na avença, conquanto privilegie a busca da verdade material, revela- se medida desarrazoada, pois tende a inviabilizar o próprio exercício de defesa.
 24. A comprovação da realização do evento por meio de fotografias, uma das exigências para a  aprovação das contas, não constou diretamente dos termos do convênio. Não se está a negar valor  probatório para as fotografias. Entretanto, por uma questão de previsibilidade e segurança jurídica,  é descabida sua exigência sem anterior previsão no ajuste. Ademais, não se pode esquecer que eventos dessa natureza são temporários. Exigir esse tipo de prova depois de encerrada a festividade pode inviabilizar o seu cumprimento pelo gestor.
25. A valoração excessiva da comprovação por meio de fotografias de eventos promovidos com recursos do Ministério do Turismo encerra certa perplexidade, sobretudo quando se torna o principal, e muitas vezes único, meio de prova da execução física do convênio. Em atenção ao princípio do formalismo moderado e à busca da verdade material, que regem o processo de controle externo, se outros meios puderem ser úteis à comprovação dos eventos, nada mais justo e equânime do que utilizá-los como alternativos às fotografias e/ou filmagens. Em muitas tomadas de contas,
 tem-se impugnado o total das despesas unicamente pela ausência ou insuficiência de fotografias, o
 que se revela desproporcional sobretudo quando não acordado nos convênios.
 19.	 O responsável acostou aos autos as seguintes declarações atestando a realização do evento: Tabela 1
	Emitente
	Peça 25 e p.

	Comandante do Destacamento Militar de Natividade/TO
	207

	Vereador do Município de Natividade/TO
	208

	Vereador do Município de Natividade/TO
	209

	Auxiliar do 3º Pelotão Operacional da Polícia Militar
	228

	Presidente da Assembleia Legislativa do Estado do Tocantins
	336

20.	Na documentação encaminhada pelo MTur, em resposta à diligência, constam as fotos de peça 25, p. 337-353. Como não há evidências de que o evento não tenha sido realizado, considera-se sanada a questão.
21.	Em relação à execução financeira, a Nota Técnica de Análise Financeira 552/2014 (peça 25, p. 305) consignou que as contratações irregulares decorreram de um convite (vencedora a empresa RSL Ltda. ME, CNPJ N167 04.073.614/0001-54; convite: peça 25, p. 142-154; valor: R$ 77.000,00) e inexigibilidade de licitação (empresa S.C. Lacerda; valor R$ 20.000,00; peça 25, p. 83-84) . Em lugar do convite, deveria ter sido realizado um pregão. A escolha da inexigibilidade também foi inadequada.
22.	O Sr. Joaquim Rodrigues Ferreira, por meio Ofício 05/2014 (peça 25, p. 329) , reconheceu que houve uma inadequação no procedimento licitatório (peça 25, p. 331) , que seria uma falha formal, sem o condão de macular as contas, conforme excerto seguinte:
Ademais, vislumbra-se de forma cristalina a ausência de má-fé dos gestores do Município, pelo que, não podem ser apenados com a devolução dos valores, tendo em vista que o evento ocorreu nos termos do plano de trabalho, entretanto, somente ocorreu uma divergência formal quanto a modalidade do procedimento licitatório, a qual pelo motivos deve ser relevada.
23.	A tabela seguinte reproduz as informações constantes na Relação de Pagamentos Efetuados (peça 25, p. 78) , associando-as às notas fiscais:
Tabela 2
	Favorecido
	Licitação
	NF
	Peça 25
e p.
	Data
	Valor (R$) 
	Imposto (R$) 
	Líquido (R$) 

	RSL Ltda ME
	Convite
	108
	p. 155
	30/10/2009
	16.000,00
	640,00
	15.360,00

			109
	p. 156
		26.000,00
	1.040,00
	24.960,00

			110
	p. 157
		35.000,00
	1.400,00
	33.600,00

			Total Líquido (R$) (v. peça 25, p. 158) 
	73.920,00

	S.C.
Lacerda
	Inexigibilidade
	125
	p. 159
	20/11/2009
	20.000,00
	v. peça 25, p. 160
	20.000,00

	TOTAL (R$) 
	97.000,00

	GRU (R$; peça 25, p. 355) 
	11.080,00

	TOTAL GERAL (R$) 
	108.080,00

24.	A tabela seguinte, retrata, em síntese, a movimentação da conta bancária específica:
 Tabela 3
	Data
	Descrição
	Cheque
	Crédito (R$) 
	Débito (R$) 
	Peça e p.

	20/10/2009
	CRED TED
		100.000,00
		25, p. 163

	27/10/2009
	CRED TED
		5.000,00
		
	30/10/2009
	CHEQ COMP
	900001
		73.920,00
	
	28/12/2009
	CHEQUE
	900002
		20.000,00
	25, p. 166

25.	Dessa forma verifica-se que há correlação entre a relação de pagamentos, notas fiscais e extrato bancário, sendo comprovado, assim, o nexo de causalidade entre as despesas e os recursos federais repassados. Assim, considera-se comprovadas tanto a execução física quanto a financeira do convênio em apreciação.
26.	 Diante da ausência de indícios de outras irregularidades que possam macular as contas,
 manifesta-se de acordo com a proposta do Douto Ministério Público, no sentido de acatar as alegações
 de defesa apresentadas anteriormente e julgar as presentes contas regulares com ressalva, dando-se
 quitação ao responsável.
CONCLUSÃO
27.	No tocante à aferição da ocorrência de boa-fé em sua conduta, conforme determina o mandamento contido no § 2º do art. 202 do RI/TCU, entende-se que constam dos autos elementos que permitem reconhecê-la, conforme itens da Seção 'Exame Técnico'. Assim, em não havendo outra irregularidade nas presentes contas, propõe-se que as contas do Sr. Joaquim Rodrigues Ferreira (CPF XXX.337.064-XX) sejam julgadas regulares com ressalva, dando-se-lhe quitação, nos termos do art. 12,
§ 2º, da Lei 8.443/1992.
PROPOSTA DE ENCAMINHAMENTO
28.	Ante o exposto, submetemos os autos à consideração superior com proposta de:
a)	acatar as alegações de defesa do Sr. Joaquim Rodrigues Ferreira (CPF XXX.337.064-XX) ;
b)	com fundamento nos arts. 1º, inciso I, 12, § 2º, 16, inciso II, 18 e 23, inciso II, da Lei 8.443/1992, c/c os arts. 1º, inciso I, 202, § 4º, 208 e 214, inciso II, do Regimento Interno, que sejam julgadas regulares com ressalva as contas do Sr. Joaquim Rodrigues Ferreira (CPF XXX.337.064-XX) , dando-se-lhe quitação;
c)	enviar cópia do Acórdão que vier a ser proferido ao Ministério do Turismo e ao responsável, para ciência, informando que a presente deliberação, acompanhada do Relatório e do Voto que a fundamenta, está disponível para a consulta no endereço www.tcu.gov.br/acordaos, além de esclarecer que, caso requerido, o TCU poderá fornecer sem custos as correspondentes cópias, de forma impressa.".
3.	Enfim, por intermédio do Exma. Sra. Procuradora-Geral Cristina Machado da Costa e Silva, o MPTCU anuiu à aludida proposta da unidade técnica, tendo lançado o seu parecer à Peça 29 nos seguintes termos:
	" (...) Trata-se de Tomada de Contas Especial instaurada pelo Ministério do Turismo em desfavor do Senhor Joaquim Rodrigues Ferreira, ex-prefeito municipal de Natividade/TO durante o período de 2009 a 2012, diante de irregularidades constatadas na execução do Convênio 0812/2009, cujo objeto foi a realização do evento "Temporada de Praia do Futuro". O valor previsto do repasse federal foi de R$ 100.000,00, com contrapartida municipal de R$ 5.000,00.
2.	Esta representante do Ministério Público de Contas, no Parecer à peça 21, divergiu da proposta de mérito da Secex-BA (peça 17) , que havia sugerido a condenação do ex-prefeito pelo dano ao erário de R$ 89.920,00 (R$ 100.000,00 de débito, com R$ 11.080,00 de crédito) . As irregularidades que ensejaram a instauração da TCE foram a não comprovação por meio de fotografias da realização do evento, bem como das etapas previstas no plano de trabalho, relativas à contratação e locação de itens específicos. A proposta do referido parecer, pelas razões nele constantes, foi por acolher as alegações de defesa do responsável e julgar suas contas regulares.
3.	No Despacho à peça 22, o eminente Relator, Ministro André Luís de Carvalho, determinou a restituição do feito à Unidade Técnica para que ela promovesse diligência junto ao Ministério do Turismo e obtivesse, na integralidade, a prestação de contas porventura apresentada pelo responsável, tendo em vista que o julgamento da tomada de contas especial deveria ser conduzido a partir da documentação completa apresentada a título de prestação de contas.
4.	Em cumprimento ao despacho do Relator, a Secex-BA expediu o ofício de diligência da peça 23, e obteve a resposta do Ministério do Turismo conforme a peça 25. A Secex-TCE, ao examinar as novas informações remetidas ao TCU, reuniu evidências de que o evento foi realizado, bem como confirmou a existência do nexo causal pelo exame da relação de pagamentos, notas fiscais e extrato bancário (peça 26) .
5.	Saneados os autos, a proposta de mérito da Unidade Técnica é para que as contas do Senhor Joaquim Rodrigues Ferreira sejam julgadas regulares com ressalva, com quitação, nos termos da lei. Embora no Parecer à peça 21 tenhamos opinado pelo julgamento das contas como regulares, mostra-se mais apropriada a regularidade com ressalva, como sugerido pela Unidade Instrutiva. De fato, o ex-prefeito cometeu falta de natureza formal quando escolheu procedimento licitatório equivocado (convite ao invés de pregão) e optou indevidamente pela inexigibilidade na contratação do serviço de publicidade.
6.	Ante o exposto, esta representante do Ministério Público de Contas anui integralmente à proposta da Secex-TCE de acolhimento das alegações de defesa e julgamento das contas do Senhor Joaquim Rodrigues Ferreira pela regularidade com ressalva, nos termos do art. 16, inciso II, da Lei n.º 8.443/1992.".
É o Relatório.

Elísio de Azevedo Freitas (OAB/DF 18.596) e outros, representando Joaquim Rodrigues Ferreira e Roger de Mello Ottaño.

Procuradora-Geral Cristina Machado da Costa e Silva.

TOMADA DE CONTAS ESPECIAL. CONVÊNIO. IMPUGNAÇÃO DOS DISPÊNDIOS PELO TOMADOR DE CONTAS. COMPROVAÇÃO DA EXECUÇÃO DO OBJETO DO CONVÊNIO.COMPROVAÇÃO DO NEXO DE CAUSALIDADE ENTRE A UTILIZAÇÃO DOS RECURSOS FEDERAIS E OS GASTOS REALIZADOS. FALHAS FORMAIS. CONTAS REGULARES COM RESSALVA.

TOMADA DE CONTAS ESPECIAL (TCE)

Secretaria de Controle Externo de Tomada de Contas Especial (SecexTCE).

Trata-se de tomada de contas especial instaurada pelo Ministério do Turismo (MTur) em desfavor de Joaquim Rodrigues Ferreira, como então prefeito de Natividade - TO (gestão: 2009-2012) , diante da total impugnação dos dispêndios com os recursos do Convênio 812/2009 (Siafi 704375) firmado sob o valor de R$ 105.000,00 por meio do aporte de R$ 100.000,00 em recursos federais e de R$ 5.000,00 em recursos da contrapartida para a realização do projeto intitulado como "Temporada de Praia do Futuro'", tendo a vigência do ajuste sido estipulada para o período de 7/8 a 23/11/2009.
2.	Em face, originalmente, do Relatório do Tomador de Contas (Peça 1) , teria sido apurado o suposto dano ao erário sob o valor de R$ 88.920,00 a partir da redução em R$ 11.080,00 sobre o valor total repassado diante do ressarcimento por meio da respectiva GRU (Peça 25, p. 298 e 355) .
3.	A impugnação dos dispêndios decorreriam, principalmente, das seguintes falhas: (i) contratação por convite sob o valor de R$ 77.0000,00, quando deveria ter sido realizado o correspondente pregão; (ii) contratação por inexigibilidade de licitação sob o valor de R$ 20.000,00, quando deveria ter sido realizado o subjacente procedimento licitatório; e (iii) ausência de comprovação fotográfica sobre as etapas do plano de trabalho.
4.	Todavia, em resposta à diligência promovida no âmbito do TCU, o responsável forneceu as fotos do evento (Peça 25, p. 337-353) e as diversas declarações sobre a realização do evento, a exemplo das declarações pelo Comandante do Destacamento Militar de Natividade-TO (Peça 25, p. 207) e pelos dois Vereadores do Município de Natividade - TO (Peça 25, p. 208 e 209) , além do auxiliar do 3º Pelotão Operacional da Polícia Militar (Peça 25, p. 228) e do Presidente da Assembleia Legislativa do Estado do Tocantins (Peça 25, p. 336) .
5.	Por esse prisma, após a análise final do feito, a Secex-TCE sugeriu a subsistência do respectivo nexo causal entre os dispêndios e os recursos federais transferidos e, assim, propôs a regularidade, com ressalva, para as contas de Joaquim Rodrigues Ferreira, tendo o MPTCU anuído à essa proposta.
6.	Ocorre, todavia, que, como o suposto dano ao erário não subsistiria, então, desde a instauração desta tomada de contas especial, o presente feito merece ser arquivado, sem o julgamento de mérito, por ausência dos pressupostos de constituição e desenvolvimento válido e regular do processo.
7.	Diante, portanto, dos elementos de convicção até aqui obtidos neste processo, o TCU deve promover o arquivamento da presente tomada de contas especial, sem o julgamento de mérito, nos termos do art. 212 do RITCU, em face da ausência dos pressupostos de constituição e desenvolvimento válido e regular do processo.
8.	Peço licença, contudo, para manter essa minha proposta pelo arquivamento do feito, sem o julgamento de mérito, a despeito do presente voto do Ministro Raimundo Carreiro perante a 2ª Câmara, não só porque o suposto dano ao erário teria restado afastado em caráter retroativo para antes do início desta TCE, mas também porque, ante o novo procedimento técnico fixado pela IN TCU n.º 84, de 2020, não ocorreria a abertura da TCE diante de eventuais irregularidades sem o inicial dano ao erário.   
Em face de todo o exposto, sem prejuízo de enaltecer o atual voto do Ministro Raimundo Carreiro, pugno pela prolação do Acórdão do TCU no seguinte sentido:
		" (...) 9.1. arquivar a presente tomada de contas especial, sem o julgamento de mérito, diante dos elementos de convicção até aqui obtidos pelo TCU, por ausência dos pressupostos de constituição e desenvolvimento válido e regular do processo, nos termos dos arts. 201, § 3º, e 212 do RITCU; e 
	9.2. enviar a cópia deste Acórdão, com o Relatório e a Proposta de Deliberação, ao responsável (Joaquim Rodrigues Ferreira - CPF 108.337.064-20) , para ciência."
TCU, Sala das Sessões, em 15 de setembro de 2020.
Ministro-Substituto ANDRÉ LUÍS DE CARVALHO
Relator